臺灣高等法院刑事判決　　　　　　　　　九十年度上更(一)字第七六四號
　　上　訴　人　臺灣臺北地方法院檢察署檢察官
　　上　訴　人
　　即　被　告　甲○○
　　選任辯護人　郭美絹
　　　　　　　　邱玉萍
右上訴人，因被告誣告等案件，不服臺灣台北地方法院，八十七年度訴字第一○四五
號，中華民國八十七年十一月三日第一審判決（起訴案號：臺灣台北地方法院檢察署
八十六年偵字第二四五五二號）提起上訴，經判決後，由最高法院發回更審，本院判
決如左：
    主      文
原判決撤銷。
甲○○無罪。
    理      由
一、公訴意旨略以：甲○○原係朝乾有限公司（下稱朝乾公司）之職員，於民國（下
    同）七十一年間受公司指派前往美國子公司  GALAXY有限公司（下稱銀河公司）
    擔任經理工作，協助朝乾公司推展當地業務，竟利用職務機會，以宣示方式將銀
    河公司變更為甲○○所有；因此，朝乾公司之負責人乙○○在美國對甲○○提起
    訴訟；詎甲○○竟意圖使乙○○受刑事處罰，而於不詳時地，利用乙○○事先簽
    名交由銀河公司對外行文之空白信紙，偽造七十一年十月十六日乙○○與甲○○
    間之會議記錄，表明銀河公司係由朝乾公司與甲○○各佔一半股份，於八十四年
    四月八日，持該偽造之會議記錄向台灣台中地方法院檢察署誣指乙○○涉嫌侵占
    、詐欺，足以生損害於乙○○；經該署以無管轄權為由，呈請台灣高等法院檢察
    署檢察長令轉台灣台北地方法院檢察署偵辦；嗣經台灣台北地方法院檢察署於八
    十五年六月十二日偵查終結，並為不起訴處分確定，因認甲○○涉有刑法第一百
    六十九條第一項、第二百十條之罪嫌。
二、按犯罪事實應依證據認定之，無證據不得推定其犯罪事實；不能證明被告犯罪者
    ，應諭知無罪之判決，刑事訴訟法第一百五十四條、第三百零一條第一項分別定
    有明文。又所謂認定犯罪事實之證據，係指足以認定被告確有犯罪行為之積極證
    據而言，如未發現相當證據，或證據不足以證明，自不能以推測或擬制之方法，
    以為裁判基礎。且告訴人之告訴，係以使被告受刑事訴追為目的，是其陳述是否
    與事實相符，仍應調查其他事實以資審認，始得為不利被告之認定。又認定不利
    於被告之事實，需依積極證據，茍積極證據不足為不利於被告事實之認定時，即
    應為有利於被告之認定，更不必有何有利之證據。次按，刑事訴訟上證明之資料
    ，無論其為直接證據或間接證據，均須達於通常一般人均不致於有所懷疑，而得
    確信其為真實之程度，始得據為有罪之認定，若其關於被告是否犯罪之證明未能
    達此程度，而有合理性懷疑之存在，致使無從形成有罪之確信，根據「罪證有疑
    ，利於被告」之證據法則，即不得遽為不利被告之認定，其以情況證據（即間接
    證據）斷罪時，尤須基於該證據在直接關係上所可證明之他項情況事實，本乎推
    理作用足以確證被告有罪，方為合法，不得徒憑主觀上之推想，將一般經驗上有
    利被告之其他合理情況逕予排除，此觀諸最高法院七十六年台上字第四九八六號
    、三十二年度上字六七號判例意旨自明。
三、訊據上訴人即被告甲○○固坦承於右揭時地有持會議記錄向台灣台中地方法院檢
    察署告訴乙○○涉嫌詐欺、背信，惟堅決否認有誣告及偽造文書犯行，辯稱：伊
    七十一年沒有分到紅利，該七十一年應分得之紅利，對銀河公司係紅利轉出資，
    該會議記錄確實為真正，伊並無偽造；乙○○確實以超過真正採購價格之不實價
    格向銀河公司報價請款，並以不實單據虛報海運運費，而使銀河公司損失達美金
    三十七萬餘元，伊所提出之價目表，並無虛捏等語。
四、本件公訴人認被告涉有偽造文書及誣告罪嫌，無非以被告甲○○於八十四年四月
    八日向台灣台中地方法院檢察署告訴乙○○涉背信、詐欺罪嫌，所提出之會議紀
    錄，就其形式以觀，不僅記錄為甲○○本人，且係以手繕寫，又係以英文簽名，
    與朝乾公司於台灣之會議記錄平日均係以中文機器繕打記錄，並且由第三人為紀
    錄截然不同；且該會議紀錄，被告係以手寫方式簽署，告訴人乙○○則係打上公
    司名稱及英文姓名後，再以手寫方式簽署，顯不合乎協議書之常態；再查證人即
    銀河公司之股東詹益明於檢察官偵查中亦結證稱：銀河公司係朝乾公司之子公司
    ，伊從未聽說被告擁有該公司百分之五十之股份；另查被告於美國訴訟中，陳稱
    自六十六年至七十一年赴美時止，乙○○共給付被告薪資及工作獎金僅共新台幣
    二十二萬元，然其於台灣台北地方法院檢察署八十四年偵字第一０五二六號乙○
    ○詐欺案件中，卻指陳其在朝乾公司之紅利自六十八年至七十二年間分別為新台
    幣十八萬七千五百元、五萬元、十萬元、六十五萬元及五萬元，其中七十二年僅
  分得五萬元係因其餘紅利移轉為銀河公司之出資，與其在美國訴訟中所言截然不
    同，已難信其果有紅利轉為銀河公司出資之情事；再者，衡之常情，若此份會議
    記錄為真正，其對被告而言，係何等重要，然其在日後與告訴人多次就此爭執而
    打筆仗時，均未見被告就此提出反擊；綜上，足證該協議書確係朝乾公司之負責
    人乙○○在美國對甲○○提起訴訟後，甲○○為求勝訴，於該訴訟進行中所偽造
    。又查，被告於台灣台北地方法院檢察署八十四年偵字第一０五二六號乙○○詐
    欺案件所提出Ａ、Ｂ二份價目表，認乙○○實際以較低之Ａ價格採購，經灌水後
    以Ｂ價格向銀河公司請款，惟據該案證人即在勝林公司任職之吳金池於檢察官偵
    訊時陳稱：價目表Ａ是伊以公司檔案資料傳真給被告，並非被告所稱係在美國訴
    訟中影印得來，且運費係向銀河公司之客戶直接報帳為被告於檢察官偵訊中所不
    否認，有售貨發票可憑為論據。
五、按本件系爭會議記錄右下角「hudson hwang」之署名為告訴人乙○○所簽署之事
    實，已為告訴人所是認，惟陳稱：會議記錄之內容係被告利用其寄往美國供銀河
    公司備用之署名空白信紙加以偽造等語；被告則堅決否認偽造會議記錄，辯稱：
該會議記錄係朝乾公司派伊前往美國任職銀河公司前，由伊與乙○○協議作成等
    語，雙方對會議記錄內容之真偽各執一詞，因雙方對系爭會議記錄上之簽名並不
    爭執，致無從依鑑定辨其真偽，是本案辨別會議記錄內容之真偽，首應予審究者
    為朝乾公司派被告前往美國主持銀河公司前，告訴人與被告間究否有無就銀河公
    司成立之股權分配及朝乾公司與銀河公司間業務往來規範達成協議而作成系爭會
    議記錄，亦即會議記錄之內容所示與銀河公司成立後和朝乾公司間業務往來有無
    一致，茲就雙方較有爭議之會議記錄第二、三項加以研析。經查：
(一)告訴人固陳稱曾寄署名之空白信紙供銀河公司使用，然究竟共寄幾份署名之空白
    信紙？對銀河公司使用署名空白信紙之經過有無管制？告訴人迄未舉證說明，致
    無從查考，而據被告供稱告訴人僅寄交三份預簽之空白信紙，其中二份用於銀河
    公司報銷費用之用，另一份則用於向告訴人回報該情之用，此有被告之配偶李淑
    芬致告訴人之信函在卷可按（見偵卷第二四八頁），是本件系爭會議記錄究否為
    被告利用署名之空白信紙加以偽造，即無直接證據以資證明。而告訴人於本院前
    審調查時陳稱：「我沒備用信紙，也沒留空白簽署之信紙」（本院前審卷第七十
    頁反面），告訴人逕認被告以署名之空白信紙偽造會議記錄，不無臆斷。
(二)依會議記錄第二項記載：「美國分公司之初期資本額美金肆萬元由總公司負責出
    資，股份由朝乾和紀先生各持百分之五十，甲○○先生任總經理，初期月薪美金
    一八００元整，但分公司之註冊及股份分配，依當地情狀辦理。」，查銀河公司
    歷年盈餘分配，為告訴人與被告各二分之一，此為告訴人致被告之信函中所提及
    及有七十三年、七十四年盈餘分配之相關單據在卷可佐（見本院前審卷被告所提
    被上證七、八、九、十），苟被告僅為受雇之經理人而未持有銀河公司百分之五
    十股份，豈會分配百分之五十盈餘？足見被告確有持有銀河公司百分之五十股份
    ，而與上開會議記錄第二項所載亦屬一致。至銀河公司在美國加州以朝乾公司持
    股百分之六十、詹益明持股百分之三十、甲○○持股百分之十設立登記，乃為符
    合加州公司法第一百八十九條之規定，銀河公司為朝乾公司之從屬公司，控股公
    司須直接或間接持有從屬公司過半數有表決權之股份總數，有美國加州公司法節
    本影本在卷可參(見原審卷第一三八頁)，參以告訴人陳稱銀河公司設立當時，詹
    益明加入腳踏車零件生意，要求佔百分之三十股份（有無出資未明，見原審卷第
    二０二頁），詹益明且自稱出資美金二萬元(見偵卷第二七八頁反面)，何以持股
    僅佔百分之三十？是被告所辯係為符合當地法令所作權宜登記，即屬有據，亦與
    上開會議記錄第二項所載：「分公司之註冊及股份分配，依當地情狀辦理」相符
    ，是尚難因銀河公司在美國加州所為股權登記與上開會議記錄上約定不符，即推
    論被告與告訴人之間必無該協議，其理甚明。又依上開會議記錄記載，被告初期
    任職銀河公司月薪美金一千八百元，亦有所載相符之職員聘請書在卷可考（見原
    審卷第三一頁）。另證人詹益明於檢察官偵查中雖結證稱：銀河公司係朝乾公司
    之子公司，甲○○並無出資，伊從未聽說甲○○擁有該公司百分之五十之股份，
    亦從未看過或聽過他們的協議等語，惟詹益明原為銀河公司之股東，並自承與被
    告間因業務上有嫌隙而離開銀河公司（見偵卷第二七八頁反面），則詹益明就銀
    河公司有關之事項所為證言或難免偏頗告訴人，自難據為被告不利之認定。
(三)依會議記錄第三項記載：「因紀先生七十一年度紅利已移作公司股東，故不再分
    派，但其在總公司之未來年度紅利分配權仍然維持不變，紀先生及其家人之赴美
    之遷家費用如機票、簽證等支出均由總公司負責。」，查被告自六十八年度至七
    十年度（一九八０至一九八二年）於朝乾公司所分配之紅利依序為五萬元、十萬
    元、六十五萬元（紅利二十萬元、購車款四十五萬元合計六十五萬元），已為被
    告供明，並為告訴人於美國訴訟中所肯認，此有告訴人於美國訴訟中之證詞筆錄
    可按（見本院前審卷被告所提出被上證十四），告訴人雖陳稱被告於七十一年度
    （即七十二年）分配紅利僅為五萬元，惟被告於七十年度既已分配紅利達六十五
    萬元，何以七十一年度分配紅利遽降為五萬元？且該年度被告又奉派前往美國主
    持分公司業務，顯見其業績甚佳，是被告所辯：七十一年度紅利為約八十萬元（
    即美金二萬元）移作美國銀河公司股份，五萬元為安家費等語，本院向財政部台
    北市國稅局函調朝乾有限公司七十一年度財務報表，該局函覆稱該資料已逾保管
    年限，業已銷燬，有該局財北國稅資字第○九一○○二二九四三號函在卷可按。
    而被告提出之朝乾有限公司七十年營業稅自動報繳繳款書（一至十二月份），其
    營業額總計為一千八百六十萬九千七百二十二元，該公司七十一年營業稅自動報
    繳繳款書（一至十二月份），其營業額總計為二千七百四十七萬八千八百六十五
    元，（本院卷附上更證一、二），且七十一年九月時該公司營業額已達二千零三
    十二萬八千九百五十七元，是被告於簽訂協議書時推估其當年紅利可達八十萬元
    ，衡情尚非無據。核亦與上開會議記錄第三項所載「紀先生七十一年度紅利已移
    作公司股東，故不再分派，．．．」之約定相符，至被告於美國訴訟中曾提及自
    六十六年至七十一年赴美止，告訴人共給付薪資及工作獎金共二十二萬元，因事
    隔多年或因記憶有誤，且與雙方共同認知之數額亦有異，自難採認。經本院傳訊
    朝乾有限公司會計鄭芬芳，其到庭陳述被告七十年、七十一年應該沒有分配這麼
    多紅利，惟其所述無證據以實其說，尚難採信。
(四)另告訴人陳稱：。被告於美國訴訟中，於一九九四年三月十五日之口供記錄第三
    頁在回答律師詢問有關有無告訴人同意給與被告百分之五十銀河公司股權之協議
    時，被告回答「那是我的疏忽因為我年輕，故我沒將合約寫成文件，．．．」，
    認並無本件會議記錄存在乙節，惟同上口供筆錄中，詢問被告：「Andin 1982yo
    u made an agreementwith Mr.Hudson Hwang and you made anotheroralagreem
    ent?」(你於一九八二年與乙○○先生訂了一個協議，且又另訂一個口頭協議？)
    ，被告答稱：「Yes. This is the problem of young man. 」(是的，這是年輕
    人所容易惹的麻煩。)；問：「Was  there anything in writing toevidence
    thetermsof this1982 agreement with regard to Galaxy?」(有任何文件可證?
    ?982年有關銀河公司的協議？)，答：「I  can't  remember.Maybesome paper
      some writing. Idon't know. They are getting involvedsomeyears  ago.I
     have to goback and see all of the papers if thereis  anyevidence.」(?
    琱ㄟO得，也許有些資料，有些手寫，我不知道，那是好幾年前的事，我得回去?
    搰搰O否有證物。）(見偵卷第三七頁)，被告並未明示雙方無任何協議存在，是?
    Q告因時隔甚久而為前後不一致之供詞，尚難採為不利被告之證據。
(五)至公訴人以會議紀錄之形式以觀，不僅記錄為甲○○本人，且係以手繕寫，又係
    以英文簽名，與朝乾公司於台灣之會議記錄平日均係以中文機器繕打記錄，並且
    由第三人為紀錄截然不同；且該會議紀錄，被告係以手寫方式簽署，告訴人乙○
    ○則係打上公司名稱及英文姓名後，再以手寫方式簽署，顯不合乎協議書之常態
    ，認系爭會議記錄為偽造云云。惟本件會議記錄既為告訴人與被告間私人協議有
    關銀河公司股權問題自難以一般正式會議記錄相擬，且此項會議非朝乾公司本身
    之會議，自難要求依朝乾公司會議記錄之方式為記錄，是被告依雙方協議內容以
    手繕寫作成會議記錄，衡情亦無可議之處。證人鄭芬芳於本院調查時陳稱，我們
    公司很小，有什麼事情要用到開會（本院九十一年四月十七日訊問筆錄）。則被
    告與告訴人協議時自為記錄，難認有何不妥之處。公訴人以會議記錄由被告以手
    繕寫非以中文機器繕打，又以英文簽名，而認會議記錄出於偽造云云，並無證據
    支持其說法，亦難憑為被告論罪之依據。
六、綜上各情，本件系爭會議記錄既為告訴人所簽署，而所載之內容並非全然不實，
    且亦無證據證明係出於被告所偽造，自難以偽造文書罪責相繩，被告於訴訟中據
    以提出於檢察署作為證據，當無誣告情事。此外，又查無其他積極證據，足認被
    告確有偽造文書及誣告犯行，是不能證明被告犯罪。公訴人依告訴人聲請上訴意
    旨，認原判決量刑過輕部分，雖無理由，及本件偽造文書部分本國應有審判權，
    則有理由，惟原審未予詳察，遽為有罪之判決，容有未洽，被告提起上訴，否認
    犯罪，核有理由，應由本院將原判決撤銷，改諭知被告無罪之判決。
據上論斷，應依刑事訴訟法第三百六十九條第一項前段、第三百六十四條、第三百零
一條第一項，判決如主文。
本案經檢察官蔡薰慧到庭執行職務。
中    華    民    國    九十一    年      六        月    二十八        日
                        臺灣高等法院刑事第四庭
                            審判長法  官  蔡  永  昌
                                  法  官  徐  昌  錦
                                  法  官  陳  榮  和
右正本證明與原本無異。
檢察官如不服本判決應於收受送達後十日內向本院提出上訴書狀，其未敘述上訴之理
由者並得於提起上訴後十日內向本院補提理由書（均須按他造當事人之人數附繕本）
。
                                  書記官  劉  麗  芬
中    華    民    國    九十一    年      七        月       二         日
